【裁判字號】    97,訴,544
【裁判日期】    971023
【裁判案由】    損害賠償
【裁判全文】
臺灣嘉義地方法院民事判決               97年度訴字第544號
原      告  丁○○
被      告  甲○○
            丙○○
            乙○○○
上列當事人間請求侵權行為損害賠償事件，經本院刑事庭以97年
度交簡上附民字第15號刑事附帶民事訴訟裁定移送前來，將本院
於民國97年10月9日言詞辯論終結，判決如下：
    主  文
被告甲○○應給付原告新臺幣壹拾捌萬貳仟陸佰肆拾元，及自民
國九十七年六月二十五日起至清償日止，按年息百分之五計算之
利息；被告丙○○、乙○○○就上開金額，應各別與被告甲○○
負連帶給付之責。
原告其餘之訴駁回。
本判決原告勝訴部分得假執行。但被告如以新臺幣壹拾捌萬貳仟
陸佰肆拾元為原告預供擔保，得免為假執行。
訴訟費用由被告連帶負擔十分之三，餘由原告負擔。
原告其餘假執行之聲請駁回。
    事實及理由
壹、原告起訴主張：
一、被告甲○○於民國96年9月9日中午12時50分許，駕駛牌照號
    碼3211－JY號自用小客車，沿嘉義市○○街由南往北順向行
    駛，途經宣信街與體育路交岔路口，本應注意車輛行駛至交
    岔路口前，應減速接近，先停止於交岔路口前，讓幹道車優
    先通行後認為安全時，方得續行，而依當時路況並無不能注
    意之情事，竟疏未注意，未先將車輛暫停即逕行穿越上開路
    口，適原告騎乘牌照號碼UIJ－566號輕型機車，沿體育路由
    東往西行經該交岔路口，致兩車於該交岔路口中心處附近發
    生碰撞，造成原告受有頭部外傷、顱內出血、左顳葉縫合傷
    口約0.5公分乘以2公分、胸部挫傷等傷害。案經本院97年度
    朴交簡字第81號簡易判決、97年度交簡上字第39號刑事判決
    ，處拘役50日確定在案。又被告係77年5月9日生，車禍發生
    時尚未滿20歲，依民法第185條之規定，其法定代理人即被
    告丙○○、乙○○○應與行為人即被告甲○○負連帶損害賠
    償責任。
二、原告請求項目與金額如下：
  (一)看護費用：
    醫療費用部分已請領強制汽車責任險之醫療給付，在此不再
    重複計算，惟96年9月9日至96年11月10日間請看護人員照顧
    63天，支出看護費用12萬元。
  (二)工作收入損失：
    原告因車禍受傷致不能從事洗衣工作6個月，每月投保薪資
    為2萬5千元，但同意以法定最低工資17,280元為計算基礎，
    不能工作之休養期間以5個月計算。
  (三)精神慰撫金：
    原告車禍受傷後，身心俱痛，癒後左顳葉縫合處仍留有傷疤
    ，影響美觀，自信心受損。為此原告爰依民法第195條規定
    ，請求賠償30萬元之精神慰撫金。
  (四)爰依刑事訴訟法第487條、民法第184條第1項前段、第185條
    、第193條第1項、第195條第1項規定提起本訴，並聲明：(一)
    被告等應連帶給付原告57萬元，及自起訴狀繕本送達之翌日
    起至清償日止，按年息百分之五計算之利息；(二)原告願供擔
    保，請准宣告假執行；(三)訴訟費用由被告等負擔。
貳、被告抗辯：
    關於看護費用部分，原告是否有看護必要，且看護期間是否
    過長有疑問，況本件看護為原告之女兒，因此原告應提出證
    明實際看護費用為何。至於原告主張不能工作之休養期間，
    同意以5個月計算。但原告請求之精神慰撫金過高等語。並
    聲明：(一)原告之訴駁回；(二)如受不利判決，願供擔保請准宣
    告免為假執行。
參、本院得心證之理由：
一、原告主張被告甲○○於96年9月9日，駕駛自用小客車，沿嘉
    義市○○街由南往北順向行駛，途經宣信街與體育路交岔路
    口，與原告騎乘之輕型機車發生碰撞，造成原告受有頭部外
    傷、顱內出血、左顳葉縫合、胸部挫傷等傷害之事實，業據
    提出財團法人天主教聖馬爾定醫院診斷為證，且為被告所不
    爭執，並經本院依職權調取本院97年度交簡上字第39號過失
    傷害刑事案卷，核閱該案所附之現場照片、道路交通事故現
    場圖、道路交通事故調查報告表無訛，堪信屬實。惟被告甲○○辯稱其就本件車禍發生並無過失等語。是本件應審究者
    厥為：被告就本件車禍之發生，是否有過失責任？原告是否
    與有過失？原告請求被告賠償之金額為若干？茲分述如下。
二、按車輛行使至交岔路口，應遵守燈光號誌之指示行進；閃光
    紅燈表示「停車再開」之意，車輛遇此號誌時，應減速接近
    ，先停止於交岔路口前，禮讓幹道車優先通行後認為安全時
    ，方得續行，道路交通安全規則第102條第1項第1款，道路
    交通標誌標線號誌設置規則第211條第2項第2款定有明文。
    被告於前揭時、地駕駛車輛參與道路交通活動，本應注意遵
    守上開規則，以維安全。且依前開刑事卷內所附之道路交通
    事故調查報告表觀之，當時晴天日間自然光線，柏油路面乾
    燥無缺陷，無障礙物視距良好，行車管制號誌正常，並無不
    能注意之情事，然被告行經交岔路口，遇閃光紅燈行車管制
    號誌，竟疏未注意交岔路口之車輛動態，禮讓幹道車優先通
    行，貿然進入交岔路口，致釀本件車禍，其就本件車禍有過
    失責任，至為明確。雖被告於前開刑事案件中辯稱：所駕汽
    車通過交岔路口後始發生車禍，對於車禍不及防備，並無過
    失云云。然查，兩造於車禍發生後，車輛係靜止停在交岔路
    口北側之宣信街內，原告機車呈倒地狀態，機車倒地位置存
    有一道明顯倒地刮痕，該刮痕係自交岔路口內向北延伸至機
    車倒地處，長達4.2公尺，在交岔路口內之長度至少為2公尺
    ，原告機車於案發當時係由東往西方向直線前進，被告汽車
    係由南往北方向直線前進，有道路交通事故現場圖、道路交
    通事故調查報告表、交通事故現場照片等附於前開刑事案卷
    可稽。依機車倒地刮痕起迄判斷，原告機車倒地刮痕起點位
    在交岔路口內朝交岔路口北側延伸至宣信街內，足見原告機
    車先在交岔路口內受到撞擊力量倒地刮擦地面，進而行成此
    道倒地刮痕。觀察雙方前進路線及刮痕延伸方向，原告由東
    往西直線前進，被告由南往北直線前進，機車倒地刮痕係由
    南往北延伸，倒地刮痕方向與原告由東往西前進方向迥異，
    足見原告由東往西直線前進途中受到朝北方向作用力帶動，
    故使機車刮痕向北延伸。綜合機車倒地位置、機車倒地刮痕
    起迄及雙方車行方向等因素，足認原告由東往西方向前進，
    在交岔路口內與被告汽車發生碰撞倒地，機車因為受到被告
    車輛繼續往北前進力量帶動，使得機車倒地刮痕未向前方即
    西延伸，反朝汽車行進方向之北方延伸，機車亦為往北前進
    汽車所帶動，最後方靜止倒在交岔路口北側等情，方屬事實
    。被告前揭所辯，與現場事實跡證矛盾不符，難以憑採。
三、惟按車輛行使至交岔路口，應遵守燈光號誌之指示行進；閃
    光黃登行車管制號誌表示「警告」之意，車輛遇此號誌時，
    應減速接近，注意安全，小心通過，道路交通安全規則第10
    2條第1項第1款，道路交通標誌標線號誌設置規則第211條第
    1項第1款亦有規定。查原告騎乘機車參與道路交通活動，本
    應注意該等規定，以維安全，且依當時天候、道路及視線之
    相同狀況，並無不能注意之情事，然原告行經交岔路口，遇
    閃光黃燈行車管制號誌，竟疏未注意交岔路口之車輛動態，
    減速接近小心通過，對於本件車禍亦有過失可言。本件經送
    臺灣省嘉雲區行車事故鑑定委員會鑑定結果，亦認：甲○○
    駕駛自小客車，行經閃光紅燈號誌交岔路口，支線道車未暫
    停讓幹線道車先行，為肇事主因；丁○○駕駛輕機車，行經
    閃光黃燈號誌交岔路口，未減速接近，小心通過，為肇事次
    因等語。有前開鑑定委員會97年3月24日嘉雲鑑970075字第
    0975800847號函附之鑑定意見書附於前開刑事案卷可參。本
    件車禍既係因兩造雙方之過失行為共同肇致，則原告就本件
    車禍之發生與有過失一節，亦堪認定。
四、基上，被告之過失駕駛行為既為本件車禍之肇事主因，而原
    告因本件車禍受有上揭傷害，已如前述，則原告主張其所受
    傷害與被告上開過失駕駛行為間有相當因果關係，堪可採信
    。
五、按故意或過失，不法侵害他人之權利者，負損害賠償責任；
    不法侵害他人之身體或健康者，對於被害人因此喪失或減少
    勞動能力或增加生活上之需要時，應負損害賠償責任；不法
    侵害他人之身體、健康、名譽、自由、信用、隱私、貞操，
    或不法侵害其他人格法益而情節重大者，被害人雖非財產上
    之損害，亦得請求賠償相當之金額，民法第184條第1項前段
    、第193條第1項及第195條第1項前段分別定有明文。本件被
    告駕駛小客車，行經行車管制號誌交岔路口，未禮讓幹線道
    車輛先行，肇致本件事故，致原告受有身體之傷害，被告不
    法侵害原告之身體應負過失責任，既經認定，則被告對於原
    告因此所受之損害，依前揭規定，自應負賠償責任。又限制
    行為能力人，不法侵害他人之權利者，以行為時有識別能力
    為限，與其法定代理人連帶負損害賠償責任，民法第187條
    第1項規定甚明。復按限制行為能力人其父或母間僅屬不真
    正連帶，並無連帶責任可言。查被告甲○○係77年5月9日出
    生，行為時係未滿20歲之限制行為能力人，被告丙○○及乙○○○為其法定代理人，有戶籍謄本在卷可按，本件原告因
    被告甲○○過失駕車行為而受傷害既經認定，被告甲○○之
    父母即應負損害賠償責任，揆諸前開說明，被告丙○○及乙○○○應分別與被告甲○○負連帶賠償責任。
六、茲就原告請求支各項損害及其數額，分別論述如下：
  (一)看護費用：
    原告主張自96年9月9日至96年11月10日間，請看護人員照顧
    63天，支出看護費用12萬元等語。被告辯稱：原告主張之看
    護人員為其女兒，原告實際上並無支出看護費用，且原告亦
    無需長達63天之看護等語。按家屬照顧被害人之生活起居，
    固係出於親情，然親屬看護所付出之勞力，並不能評價為金
    錢，只因兩者身分關係密切而免除支出義務，此種親屬身分
    關係之恩惠，自不能加惠於加害人，故應衡量及比照僱用看
    護情形，認被害人受有相當親屬看護費之損害，是被告辯稱
    原告並無實際支出看護費用云云，尚無可採。本院復依職權
    函詢原告之傷勢是否已達仰賴他人看護照顧之程度？經聖馬
    爾定醫院函覆稱：原告於96年9月9日因頭部外傷及顱內出血
    ，經由急診入住重症加護病房治療，不須僱用看護；96年9
    月12日轉一般病房，須他人協助日常生活起居；96年9月21
    日出院，仍有頭痛及暈眩情形，須他人從旁協助；96年10月
    30日門診追蹤，仍訴暈眩。本院看護收費標準為半日1,000
    元、全日2,000元等情，有該院97年9月22日97惠醫字第1108
    號函在卷可稽。基此，自原告於96年9月12日轉至一般病房
    後至96年10月30日回診追蹤為止，其傷勢既已達仰賴他人協
    助日常生活起居之程度，且參酌其受有頭部外傷、顱內出血
    、左顳葉縫合及胸部挫傷之傷害，影響日常生活自理能力甚
    大，是本院認原告確有全日看護之必要。基此，原告自96年
    9月12日至96年10月30日須聘僱全日看護，依此計算，看護
    費用應為98,000元（計算式：49天×2,000元＝98,000元）
    。至於96年10月30日之後，因原告未再回診追蹤，故無客觀
    證據足以認定原告之日常生活仍有仰賴他人看護照顧之必要
    ，原告就96年10月30日之後，依其傷勢復原情形，其日常生
    活仍有仰賴他人看護必要一節，未舉證以實其說，故其請求
    96年10月30日後之看護費用，尚屬無據。
  (二)工作收入損失：
    查兩造於本院中同意以法定最低工資17,280元為計算基礎，
    不能工作之修養期間則以5個月計算，因此計算原告不能工
    作之損失為86,400元（計算式：17,280元×5月＝86,400元
    ）。
  (三)精神慰撫金：
    原告主張因本件車禍事故，其身體及精神上受有痛苦，本院
    審酌本件車禍事故主因為被告未遵循號誌禮讓幹線道車輛所
    致，被告應負主要過失責任，而原告因本件車禍事故受有頭
    部外傷、顱內出血、左顳葉縫合及胸部挫傷之傷害，身體及
    精神上皆受有痛苦，參諸原告於事故時係從事無一定雇主之
    洗衣工作，月收入約為2萬元，為高職畢業；被告甲○○仍
    為在學學生，被告丙○○為輕度肢障，無業亦無收入，國小
    畢業；被告乙○○○以剝蚵仔為業，每日收入為3、5百元，
    國小畢業等情，業據兩造陳明在卷，並據被告丙○○提出殘
    障手冊為憑。復經本院調閱兩造之稅務電子閘門財產所得調
    件明細表記載，原告96年度所得收入為65,095元，名下有3
    筆投資，財產總額為538,930元，被告甲○○名下有1,000元
    所得，被告丙○○名下有1筆田賦及1輛汽車，被告乙○○○
    名下有1輛汽車等情。本院審酌兩造上開經濟能力、身分、
    地位及原告所受痛苦等一切情狀，認原告請求被告甲○○賠
    償其精神慰撫金以120,000為適當，被告丙○○、乙○○○
    就上開金額，應各別與被告甲○○負連帶給付之責。
  (四)基上，原告得請求之金額總計為304,400元（計算式：98,00
    0元＋86,400元＋120,000元＝304,400元）。
肆、復按損害之發生或擴大，被害人與有過失者，法院得減輕賠
    償金額或免除之，民法第217條規定甚明。本件依車禍發生
    時之天候、道路即是現狀況，並無不能注意之情事，然原告
    行經交岔路口，遇閃光黃燈行車管制號誌，竟疏未注意交岔
    路口之車輛動態，減速接近小心通過，對於本件車禍亦應負
    次要之過失責任，已如前述。本院綜合上情，認原告及被告
    就本件損害之發生，應負之責任比例各為四成及六成，則原
    告得請求被告賠償之金額，扣除其應負之責任比例後，應為
    182,640元（計算式：30,400元×0.6＝182,640元）。
伍、末按給付有確定期限者，債務人自期限屆滿時起，負遲延責
    任。給付無確定期限者，債務人於債權人得請求給付時，經
    其催告而未為給付，自受催告時起，負遲延責任。其經債權
    人起訴而送達訴狀，或依督促程序送達支付命令，或為其他
    相類之行為者，與催告有同一之效力。遲延之債務，以支付
    金錢為標的者，債權人得請求依法定利率計算之遲延利息，
    民法第229條第1項、第2項、第233條第1項前段，分別定有
    明文。本件原告請求被告給付損害賠償，並未定有給付期限
    ，應於被告受催告履行而未履行，始發生遲延責任。原告起
    訴時請求被告賠償，並以起訴狀繕本送達被告作為催告之意
    思表示，本件起訴狀繕本於97年6月24日送達被告三人，有
    送達證書附卷可稽，依前該規定，被告三人應就原告得請求
    賠償之182,640元，自起訴狀繕本送達翌日即97年6月25日起
    負遲延責任。
陸、綜上所述，原告依侵權行為之法律關係，請求被告甲○○給
    付182,640元，及自起訴狀繕本送達翌日即97年6月25日起至
    清償日止，按年息百分之5計算之利息；被告丙○○、乙○○○就上開金額，應各別與被告甲○○負連帶給付之責，為
    有理由，應予准許，逾此部分請求，為無理由，應予駁回。
柒、本件判決結果已臻明確，兩造其餘攻擊防禦方法及舉證，經
    本院斟酌後，認與判決結果無影響，爰不一一論述，併此敘
    明。
捌、本判決原告勝訴部分未逾500,000元，依民事訴訟法第389條
    第1項第5款規定，爰依職權宣告假執行。被告陳明願供擔保
    ，聲請免為假執行，核無不合，爰酌定相當擔保金額併准許
    之；至原告敗訴部分，其假執行之聲請已失其附麗，應併予
    駁回。
玖、據上論結，本件原告之訴一部有理由，一部無理由，依民事
    訴訟法第79條、第389條第1項第5款、第392條第2項，判決
    如主文。
中    華    民    國    97    年    10    月    23    日
                  民二庭法  官  林中如
以上正本係照原本作成
如對本判決上訴須於判決送達後20日內向本院提出上訴狀
中    華    民    國    97    年    10    月    23    日
                        書記官  林柑杏


司法院資訊處製作；財團法人民間司法改革基金會備份。
